【裁判字號】    92,家上,140
【裁判日期】    921230
【裁判案由】    離婚等
【裁判全文】
臺灣高等法院臺中分院民事判決  九十二年度家上字第一四○號
上  訴  人  甲○○
訴訟代理人  趙惠如律師
被  上訴人  乙○○
訴訟代理人  柯開運律師
右當事人間請求離婚等事件，上訴人對於民國九十二年七月三十一日臺灣彰化地方法
院九十一年度婚字第五六四號第一審判決提起上訴，本院於民國九十二年十二月十六
日言詞辯論終結，判決如下：
    主    文
准上訴人與被上訴人離婚。
上訴人其餘之訴駁回。
上訴駁回。
上訴部分之訴訟費用由上訴人負擔。
追加之訴部分，由上訴人負擔二分之一，餘由被上訴人負擔。
    事    實
甲、上訴人方面：
一、聲明：求為判決：(一)原判決廢棄。(二)准上訴人與被上訴人離婚。(三)被上訴人應給
    付上訴人新台幣（下同）壹佰萬元整自起訴狀繕本送達被上訴人翌日起至清償日
    止按年息百分之五計算之利息。(四)第一、二審之訴訟費用均由被上訴人負擔。(五)
    第三項請求，上訴人願供擔保，請准宣告假執行。
二、陳述：除與原判決記載相同者，茲引用之外，補稱：
    (一)查傳統「法不入家門」之觀念已逐漸揚棄，惟法入家門仍有其困難性，受害人
      之舉證責任即係一大難題，關起門來之家暴、精神虐待雖每日上演，但小家庭
      中唯一目睹發生經過之小孩尚年幼，無法為受暴之母親出庭證述，只得任由加
      害人設詞狡辯，這是多少無助婦人心中的痛。本件原審認：被上訴人固曾經於
      民國（下同）九十年二月十一日摔過碗盤，亦曾於九十年十二月二十二日毆打
      過上訴人，致上訴人頭部外傷、右肩挫傷，另於九十一年五月十三日辱罵上訴
      人「妳是在幹什麼（衝啥小）、妳、幹、過份到極點、他媽的、有夠賤、賤賤
      、他媽的、賤賤」等語，惟查夫妻二人來自不同之家庭，生活習慣及價值觀均
      有所不同，衝突在每一對夫妻當中本係難以避免。被上訴人於九十年二月十一
      日摔過碗盤後，證人施偉妮證稱「後來我哥哥和二嫂情緒平穩後就和上訴人的
      父親一起回高雄」等語，足見兩造已就該次之衝突為某程度地化解。又被上訴
      人於九十年十二月二十二日毆打上訴人後，兩造於九十一年一月一日即能和樂
      融融地一起全家出遊，九十一年五月十三日被上訴人雖曾辱罵上訴人，惟上訴
      人突然失蹤去買東西，亦不告知被上訴人，且手機亦打不通，上訴人本身亦難
      辭其咎，故原審認上訴人主張之此部分事實，縱使為真，惟原審認應尚未到達
      不堪同居之虐待之程度。按夫妻發生口角、齟齬勢所難免，惟若無法理性溝通
      ，動輒甩落飯菜、動手打人，且以侵害人格尊嚴之「幹、賤」等不雅之詞語辱
      罵，卻認係夫妻兩人來自不同之家庭，生活習慣及價值觀均有所不同，衝突在
      每一對夫妻當中係難以避免，而要受暴者繼續忍讓毆打、辱罵，以維家庭和諧
      ，實令上訴人難以甘服。
    (二)對於無法管理自己情緒，遇事無法理智溝通，稍有不愉快，即掃落一桌飯菜，
      如此之方式，上訴人要面對多大之精神壓力與恐懼？孩子又要面臨多大之驚嚇
      ？其自屬不堪同居之虐待至明。
    (1)本件被上訴人自承伊於九十年二月十一日摔過碗盤；證人林大盛於原審地方法
      院九十一年度家護字第一七二號民事通常保護令案件中證稱：「去年二月我女
      兒哭著打電話給我，我從高雄坐計程車到他們彰化的家裡，結果一進屋內，就
      看過屋內的地上碗盤丟滿地，家具亂七八糟，我女兒蹲在地上一直哭，當時相
      對人（即被上訴人）大聲對我說『打人就打人，要告就去告』，讓我也很生氣
      ‧‧‧」等語；證人施偉妮於原審庭訊中證稱：「當天我二嫂打電話到我家，
      ‧‧‧我到他們家的時候，看到地上碗盤散落一地‧‧‧」等語。足見被上訴
      人係掃落一桌飯菜，已非因生氣而摔破一只碗或一個杯子所可比擬，故原審認
      被上訴人之行為未達不堪同居之虐待之程度，其認定自有可議。
    (2)原審認九十年二月十一日衝突後，兩造隨上訴人的父親回高雄，顯見兩造已就
      該次之衝突為某程度之化解云云，並非事實。每一個婚姻中所受精神上、身體
      上不堪同居之虐待，無一受暴者於第一次發生時即決定訴請離婚，其每每願意
      給生命中之摯愛一次機會，惟施暴者並未幡然醒悟，仍一而再、再而三的毆打
      、辱罵，日積月累的虐待，受暴者方會對婚姻灰心，而訴請離婚。
    (三)兩造結婚後，被上訴人每因心情不佳，即毆打上訴人出氣，且大部分均攻擊上
      訴人頭部，致上訴人之外傷不明顯；九十年十二月二十二日被上訴人毆打上訴
      人致上訴人頭部外傷、右肩挫傷，被上訴人被訴傷害案件業經原審法院九十二
      年度易字第一四八號判處拘役二十日在案，顯見被上訴人確實對上訴人加諸身
      體上不堪同居之虐待。原審認被上訴人於九十年十二月二十二日毆打上訴人後
      尚能於九十一年一月一日一起全家出遊，顯見未達不堪同居之虐待之程度，實
      係率斷。查被上訴人提出兩造之數紙全家共同出遊之照片，即為掩蓋其凌虐上
      訴人之暴行，實令人難以苟同，此誠如婦女救援基金會第三四期會訊婚暴組社
      工員劉心慈所撰「復原路上‧‧‧」之專文中即敘及：「‧‧‧她們的生活裡
      ，也會上演著相同的劇情，一下子伴侶把她們視為畜牲，愛怎麼打就怎麼打，
      後一分鐘可能奉上藥膏，要替她們敷抹傷口，對於受虐者而言，伴侶情緒的變
      化已讓她們無所適從，這些迷惘累積而成的沮喪，使受者長期在施虐者的控制
      下，只能做出微弱的反應，當暴力發生時只能像一隻驚慌的小兔，瑟縮地躲在
      角落。」兩造之婚姻如同一般受暴之婚姻一樣，被上訴人心情好時帶全家出遊
      ，心情不好時即毆打上訴人出氣，故而婚姻裡之全家出遊即得證明上訴人在二
      千一百多個日子裡，所遭被上訴人無情之打罵，未達不堪同居之虐待嗎？答案
      絕不是。
    (四)按「不堪同居之虐待，應就具體事件衡量夫妻之一方受他方虐待所受傷害之嚴
      重性，斟酌當事人之教育程度、社會地位及其他情事，是否已危及婚姻關係之
      維繫以為斷。若受他方虐待已逾夫妻通常所能忍受之程度，而有侵害人格尊嚴
      與人身安全者，即不得謂非受不堪同居之虐待。」本件被上訴人擁有碩士高學
      歷，又在學校擔任教職，被上訴人以「妳是在衝啥小、妳、幹、過份到極點、
      他媽的、有夠賤、賤賤、他媽的、賤賤」等不堪入耳之言語辱罵上訴人，繼而
      用力抓住上訴人的雙手將上訴人從床上硬拉下床，並用手毆打上訴人之頭部，
      上訴人哭喊：救命啊！救命啊！救命啊！兩造之子施宇則因驚嚇而哭叫：媽媽
      ！媽媽！足證，被上訴人確實以不堪入耳之言語辱罵並傷害上訴人，故依兩造
      之教育程度及社會地位，被上訴人以賤、幹等言語辱罵上訴人，其自己逾越夫
      妻通常所能忍受之程度，而危及婚姻之維繫。
    (五)按婚姻係以夫妻之共同生活為目的，夫妻應以誠摯相愛為基礎，相互尊重、忍
      讓與諒解，且應互相協力保持其共同生活之圓滿、安全及幸福，因而夫妻應互
      相尊重以增進情感之和諧，防止家庭暴力之發生，此為維繫婚姻所必要。故夫
      妻一方之行為，凡有礙於他方配偶之人格尊嚴與人身安全（含肉體與精神上之
      痛苦），致夫妻無法繼續共同生活者，均應認符合民法第一千零五十二條第一
      項第三款規定「受他方不堪同居之虐待」。又「有民法第一千零五十二條第一
      項以外之重大事由，難以維持婚姻者，夫妻無過失之一方得請求離婚，民法第
      一千零五十二條第二項定有明文，其目的在使夫妻請求裁判離婚之事由較富彈
      性，是夫妻間發生足使婚姻難以維持之重大事由者，雖不符合該條第一項所列
      各款情形，亦無不准依該法條第二項訴請離婚之理，最高法院八十六年三月四
      日八十六年度節二次民事庭會議決議可資參照。」復按婚姻係以夫妻之共同生
      活為目的，配偶應互相協力保持其共同生活之圓滿、安全及幸福，因而夫妻應
      相互尊重以增進情感和諧及誠摯之相處，此為維持婚姻之基礎。若此基礎不復
      存在，致夫妻無法共同生活，無復合可能者，即應認有難以維持婚姻之重大事
      由存在。本件原審認被上訴人之暴力行徑及言語辱罵乃夫妻生活習慣及價值觀
      不同所致，為兩造爭吵被上訴人失控之個人性格表現，惟上訴人何辜，須一再
      忍受上訴人之暴力相加，以維家庭和諧？而被上訴人對上訴人造成之傷害，也
      絕非是一時爭吵推拉所致，而是拳腳相向，上訴人受有不堪同居之虐待，實至
      明，被上訴人對於兩造之婚姻已無誠摯相待之基礎，兩造之婚姻已無可維繫，
      縱認被上訴人所加諸上訴人之精神、身體傷害，未達不堪同居之虐待，惟被上
      訴人之毆打、辱罵行徑，顯見被上訴人已無相互尊重以增進情感和諧及誠摯之
      相處，故此維持婚姻之基礎已不存在，兩造已無法共同生活，自應認有難以維
      持婚姻之重大事由存在，故上訴人爰追加民法第一千零五十二條第二項為本件
      離婚事件之請求權基礎。
    (六)本件上訴人苟未遭被上訴人乙○○無情暴力毆打，上訴人怎會無端離開於事業
      上步步高升的被上訴人及兩名由上訴人親手照顧之稚子，事實是上訴人再也無
      法忍受被上訴人三天兩頭便情緒失控地恣意打罵上訴人，兩名兒子尚小，無法
      保護母親，只能飽受驚嚇陪著身心受創的上訴人哭泣。被上訴人何其忍心，不
      給上訴人半點人性尊嚴，上訴人提出離婚請求並無被上訴人所辯之惡毒意圖，
      欲讓被上訴人身敗名裂，上訴人僅因屢屢給予被上訴人機會，企望其改正其暴
      力行徑，惟被上訴人不僅不反省甚且變本加厲，上訴人循求法律協助，乃企盼
      一個沒有暴力恐懼之生活。
    (七)又民法第一○五六條第一項及第二項規定：「夫妻之一方，因判決離婚而受有
      損害者，得向有過失之他方，請求賠償。前項情形，雖非財產上之損害，受害
      人亦得請求賠償相當之金額，但以受害人無過失者為限。」本件上訴人因被上
      訴人之無情辱罵、暴力行為，實無以忍受，不得已遂向請求判決離婚。上訴人
      於婚姻關係存續中，終日陷於暴力恐懼陰影，時時戒慎恐懼，唯恐稍有不慎，
      即遭被上訴人飽以拳腳，其身體上及精神上均受有莫大之痛苦，難以言諭，且
      本件被上訴人受高等教育，又於學校擔任教職，而上訴人因本件婚姻而中斷就
      業，再行就業更行困難，本件上訴人對婚姻付出之心力甚鉅，卻遭被上訴人無
      情打罵、虐待，上訴人自得請求被上訴人賠償精神慰撫金壹佰萬元。
乙、被上訴人方面：
一、聲明：求為判決：(一)駁回上訴。(二)第二審之訴訟費用由上訴人負擔。
二、陳述：除與原判決記載相同者，茲引用之外，補稱：
    (一)上訴人不服原判決，向鈞院所提出之上訴理由狀內容不實在，被上訴人否認之
      。被上訴人絕無對上訴人有何言語、暴行等致使上訴人不堪同居虐待之行為，
      核其提起本件離婚之訴，僅在為錢字著想（此觀其上訴聲明第三項請求判決：
      「被上訴人應給付上訴人新台幣壹佰萬元及自起訴狀繕本送達被上訴人翌日起
      至清償日止，按年息百分之五計算之利息。」云云及其於原審請求參佰萬元，
      可以證明無疑），然上訴人對於兩位可愛又活潑之幼子施、施宇竟能狠心至
      一年半載漫長之歲月裡（按上訴人係於九十一年五月二十四日無故離家出走，
      迄至九十二年十一月二十四日即屆滿壹年半），均不加聞問，甚至連一通電話
      ，亦未曾打過，由此見上訴人身為人母，其心態實令人難以理解。
    (二)按夫妻共組家庭，本應相忍相讓，互為對方著想，方能更趨於圓融，白首偕老
      ，天常地久。倘一方僅為些許不滿，動輒挑起事端，訴請離婚，請問上訴人：
      「要製造台灣多少個破碎、不幸之家庭」？
    (三)上訴人自從與被上訴人結為夫妻之後，成為純粹之家庭主婦，除在家照料幼子
      之外，別無他事，而被上訴人在外，必須擔任教職，籌措經濟來源，對內又必
      須自己打理，連個三餐，亦無法好好享受，不知上訴人有無盡到應有之家庭主
      婦本份？
    (四)以原審證人謝秋森於九十二年三月二十七日到庭結證稱：我所看到的，只要是
      假日，兩造就會帶小孩出去玩，我太太也說上訴人（甲○○）是身在福中不知
      福，平時有時候我們也會幫忙他們倒垃圾，我不知道為何上訴人不自己倒垃圾
      為例，即不難察覺上訴人懶惰之地步，已到極點。請問上訴人是否必須自我反
      省？
    (五)按法院裁判離婚，並非憑上訴人片面好惡，及不實之言論或任意抹黑之文字表
      達（例如：上訴人於原審起訴狀稱：「被上訴人白天是溫文儒雅、作育英才，
      受學生敬重的好老師；下課後即露出猙獰的面目，每天下課回家後，即反覆以
      碗未收，衣服未摺疊整齊等瑣事，怒斥上訴人一、二小時，稍有不順其意，更
      飽以拳腳，或抓上訴人頭髮用頭部撞牆，復以皮帶打人，更甚者將上訴人由三
      樓拖行樓下，趕出家門」云云，然上訴人卻無法提出證據，證明其頭部撞牆造
      成之傷害診斷書，而其所提出九十年十二月二十二日彰化基督教醫院出具診斷
      書所載：「(1)頭部外傷、(2)右肩挫傷」之傷勢，與上訴人起訴狀所稱：「抓上
      訴人頭髮用頭部撞牆，復以皮帶打人」造成之受傷結果，並不相符，充分證明
      上訴人說謊、捏造事實。而上訴人於起訴狀另附之九十一年五月十三日彰化基
      督教醫院出具診斷書所載：「疑頭部外傷」乙節，業經原審地方法院檢察署檢
      察官於九十一年度偵字第七三二七號聲請簡易判決處刑書第二頁敘明：無法證
      明告訴人甲○○受有何傷害之結果等語，不另為不起訴處分。又上訴人於九十
      二年十月三日向鈞院所具補呈上訴理由狀陳稱：「稍有不愉快，即掃落一桌飯
      菜」云云；亦稱「兩造結婚後，被上訴人每因心情不佳，即毆打上訴人出氣，
      且大部分均攻擊上訴人頭部，致上訴人之外傷不明顯」云云；則稱：「被上訴
      人心情好時帶全家出遊，心情不好時即毆打上訴人出氣」云云；再稱：「繼而
      用力抓住上訴人的雙手，將上訴人從床上硬拉下床，並用手毆打上訴人之頭部
      」云云；另稱：「上訴人於婚姻關係存續中，終日陷於暴力恐懼陰影，時時戒
      慎恐懼，唯恐稍有不慎，即遭被上訴人飽以拳腳」云云，均屬虛構之詞，其餘
      該狀內容，均屬虛偽不實，並無確實之證據足以證明，被上訴人否認之。）即
      可遂行上訴人片面離婚之意。又按民法第一千零五十二條第一項第三款所稱「
      不堪同居之虐待」，應就具體事件，衡量夫妻之一方受他方虐待所受侵害之嚴
      重性，斟酌當事人之教育程度、社會地位及其他情事，是否已危及婚姻關係之
      維繫以為斷（大法官釋字第三百七十二號解釋參照）。又最高法院二十三年上
      字第四五五四號判例更謂：「夫妻之一方受他方不堪同居之虐待，固得請求離
      婚，惟因一方之行為不檢而他方一時忿激，致有過當之行為，不得即謂不堪同
      居之虐待」。該釋字第三百七十二號解釋更肯定該二十三年上字第四五五四號
      判例，與憲法尚無牴觸。
    (六)關於上訴人於本件離婚之訴起訴狀所提出九十年十二月二十二日彰化基督教醫
      院出具診斷書所載：「(1)頭部外傷、(2)右肩挫傷」之傷勢部分，上訴人於原審
      法院檢察署九十一年度他字第一一五○號傷害告訴狀係指稱：「九十年十二月
      二十二日，被告（即被上訴人）再度因細故將告訴人打傷，告訴人向婦援機構
      求援後，隨即至醫院驗傷，而被告仍一再對告訴人暴力傷害，但被告均毆打告
      訴人頭部，致外傷不明顯，取得診斷書不易，被告再於九十一年五月十三日毆
      打告訴人頭部」云云。原審刑事庭理結果，雖依傷害人之身體罪，以九十二年
      度  易字第一四八號刑事判決，判處被上訴人「拘役貳拾日，如易科罰金，以
      參佰元折算壹日」，核其所憑之證據為：(1)上訴人甲○○迭於警詢、偵查及本
      院審理時指訴歷歷。(2)上訴人甲○○確於九十年十二月二十二日當天二十三時
      十二分至財團法人彰化基督教醫院驗傷，經診斷結果為：「頭部、外傷、右肩
      挫傷」，上訴人於就醫時並主訴遭丈夫（即被上訴人乙○○）毆打等情，有卷
      附財團法人彰化基督教醫院九十年十二月二十二日診斷書一件及財團法人彰化
      基督教醫院九十二年六月二十五日（92）彰基病歷字第九二○六一二○號函暨
      所附急診護理記錄一件為憑。(3)上訴人就其於九十年十二月二十二日遭被上訴
      人乙○○毆打受傷之家庭暴力案件，亦透過財團法人彰化基督教醫院據以通報
      ，此有彰化縣政府九十二年八月六日府社幼字第○九二○一四六二一八號函暨
      所附財團法人彰化基督教醫院受理家庭暴力事件通報表、彰化縣警察局彰化分
      局莿桐派出所受理家庭暴力案件調查紀錄表（受理時間：九十年十二月二十三
      日零時三十分）等件可資佐證，茲上開紀錄均距離上訴人指述遭毆打之時間甚
      短，且核其所載遭何人毆打、毆打方式、受傷部位等細節均與上訴人指訴內容
      相符，此外並有上訴人右肩受傷之照片一張，足徵上訴人上開指訴並非無憑云
      云。惟查上訴人甲○○始終未舉證證明原審刑事判決所謂之因故，究係指何故
      ？被上訴人不服該刑事判決，提起上訴後，鈞院刑事庭萬股審理九十二年度上
      易字第二○七五號傷害案件受命法官於九十二年十一月十四日準備程序質問上
      訴人甲○○：「案發當天，被告（被上訴人）什麼原因打你」？上訴人甲○○
      答稱：「被告平常不高興就打人，或是摔東西，案發當天什麼原因，我記不清
      楚了」等語。又上訴人甲○○於九十二年二月二十一日，經原審刑事庭受命法
      官訊問以：「乙○○是否於九十年十二月二十二日，在彰化市○○里○○街一
      ○七巷十六弄二十六號住處因細故與妳發生爭吵後，徒手毆打妳之頭部及肩部
      ，致妳受有頭部外傷、右肩挫傷等傷害」？上訴人甲○○：卻無法描述如何發
      生之原因，而答稱：「是的，那天有小細故爭吵，他就動手打我」云云，受命
      法官再進一步追問上訴人：「本件九十年十二月二十二日是如何動手打妳」？
      上訴人仍無法具體回答，卻稱：「他都是用手打，或有時用腳，沒有拿工具」
      云云。按夫妻吵架，必有原因，如於吵架之後，發生肢體傷害事件，則事情應
      非單純，倘若被上訴人果有毆打上訴人之事實，則上訴人豈有無法道出係基於
      何原因與被上訴人吵架，被上訴人何故出手毆打上訴人之理？茲上訴人既無法
      供出被毆打之原因，可見其指稱被上訴人徒手予以毆打乙節，全係出於捏造，
      不足採信，而上訴人既無法供出被毆打之原因，即屬無故，並非因故，其指訴
      顯無證據能力，此乃有利於被上訴人之證據，惟原審刑事庭法官竟棄置不問，
      仍於刑事判決事實欄記載：「因故」，顯屬認定事實不依證據及判決理由不備
      之違法。而原審刑事判決於無法認定被上訴人究係出於何故毆打告訴人甲○○
      之餘，竟隨意指稱因故，亦有違經驗法則，自屬違背刑事訴訟法第一百五十五
      條第一、二項之違法，是該刑事判決顯不足採為本件離婚之訴不利於被上訴人
      之證據。
    (七)至於原審九十二年度易字第一四八號刑事卷內所附彰化基督教醫院九十二年六
      月二十五日（92）彰基病歷字第九二○六一二○號函雖稱：「病患甲○○在本
      院的就診紀錄中，共有兩次，係自訴被其先生毆打：(1)九十年十二月二十二日
      (2)九十一年五月十三日，檢附護理紀錄」等語，然核與該院檢送原審之九十年
      十二月二十二日護理紀錄記載：ＰＲＯＧＲＥＳＳ  ＮＯＴＥ（處理摘要）「
      Ｄ（醫師）Ｐ√Ｔ（ｐａｔｉｅｎｔ）之簡寫，譯為病人）由ＥＲ（即ｅｍｅ
      ｒｇｅｎｃｙ  ｒｏｏｍ之簡寫，譯為急診室）自行步入，據Ｐ√Ｔ指被先生
      拳打腳踢致〝Ｒ〞ｓｈｏｕｌｄｅｒ  ｐａｉｎ（譯為肩痛）、ｄｉｚｚｉｎ
      ｅｓｓ（譯為暈眩）等語，及上訴人甲○○於告訴狀所附九十年十二月二十二
      日彰基診斷書記載診斷結果為：「(1)頭部外傷、(2)右肩挫傷」之傷勢不符，亦
      即九十年十二月二十二日護理紀錄並無病患甲○○「頭部外傷」之記載，復與
      急診病歷所載：「ｃ. ｃ. ｃｈｉｅｆｃｏｍｐｌａｉｎ之簡寫，譯為主訴ｈ
      ｅａｄ  ｉｎｊｕｒｙ  ｄｉｚｚｉｎｅｓｓ  ＲＨ  ｓｈｏｕｌｄｅｒｐａ
      ｉｎ」、「ｐ.ｉ.（ｐａｔｉｅｎｔ之簡寫，譯為病人）ｔｈｅ  ｐａｔｉｅ
      ｎｔ  ｓａｉｄ  ｓｈｅ  ｗａｓ  ａｔｔａｃｋｅｄ  ｂｙ  ｓｏｍｅｏｎ
      ｅ（譯為病人稱伊係被某人攻擊）」內容不符，且急診病歷之人物圖頭部，並
      未標示受傷，顯見上訴人甲○○並無頭部外傷，之事實，該函自無證據能力，
      原審刑事判決悉未審酌，亦屬違法。又財團法人彰化基督教醫院受理家庭暴力
      事件通報表、彰化縣警察局彰化分局莿桐派出所受理家庭暴力案件調查紀錄表
      均係依上訴人片面不實之詞所作成，既與基礎事實證據不符，尚難採為本件判
      決基礎。
    (八)查被上訴人係財團法人臺灣省彰化縣私立精誠高級中學教師，而上訴人為純粹
      之家庭主婦，上訴人竟偷懶到連自家之垃圾亦不為傾倒，反而須勞及鄰居代為
      傾倒，完全缺乏家庭主婦應盡之責任，徵諸證人施偉妮於原審證稱：我到他們
      家的時候，上訴人的父親在場，剛開始時，上訴人的父親在數落上訴人，因為
      他知道我二嫂（指上訴人）平日不喜做家事等語自明。似此，被上訴人縱有對
      於上訴人促其應盡家庭主婦之責任等等之言語，亦非出於惡意，尚難任由上訴
      人藉此大作文章，將被上訴人形容為販夫走卒猶為不如之輩，被上訴人之行為
      ，並未達於已危及婚姻關係之維繫之程度，依上開大法官解釋及最高法院判例
      即不得謂為不堪同居之虐待，從而上訴人於原審提起本件離婚之訴，顯無理
      由。
    (九)至於上訴人聲請通常保護令，雖經原審法官詹秀錦裁准（九十一年度家護字第
      一七二號），並經鈞院以九十一年度家護抗字第七三號裁定駁回被上訴人之抗
      告確定，惟此純係憑上訴人片面之詞而作成，其後經原審法官詹秀錦深入調查
      本案真相後，仍自行跳脫通常保護令之拘束，為上訴人敗訴之判決，由此可見
      一位真正能審理離婚事件之法官，實須充分瞭解起訴之一造之心居，及被訴之
      另一造平日之表現，方能作出適當之判決，不可任意以上訴人膚淺之指訴，而
      作成破碎他人家庭之判決，此乃衡酌台灣未來社會結構應有之基本觀念。原審
      本此理念，為上訴人敗訴判決，實為極度明智之判決。
    (十)至於上訴人指稱：「兩造維持婚姻之基礎已不存在，無法共同生活，追加民法
      第一千零五十二條第二項原因，訴請離婚」云云，殊不知「夫妻之一方，有民
      法第一千零五十二條第一項所列各款以外之重大事由，難以維持婚姻，必須此
      項事由，應由該方負責者，他方始得據以請求離婚，此觀同條第二項之規定自
      明。準此，夫或妻依此規定請求離婚，必須有民法第一千零五十二條第一項所
      列十款以外可歸責於妻或夫之事由，且其事由甚為重大，已達難以維持婚姻之
      程度，始足當之」，最高法院著有八十七年度台上字第三○二三號民事判決可
      參。又八十七年度台上字第一三○四號民事判決理由更指明：「民法第一千零
      五十二條第二項規定，有同條第一項以外之重大事由，難以維持婚姻者，夫妻
      之一方得請求離婚。是否有難以維持婚姻之重大事由，判斷標準為婚姻是否已
      生破綻而無回復之希望，此不可由上訴人已喪失維持婚姻意欲之主觀面加以認
      定，而應依客觀的標準，即難以維持婚姻之事實，是否已達於倘處於同一境況
      ，  任何人均將喪失維持婚姻希望之程度以決之」。本件上訴人於原審起訴之
      事實為被上訴人對於上訴人經常性之毆打辱罵，姑不論並無積極證據可資證明
      ，且亦無「可歸責於上訴人之事由，已達難以維持婚姻之程度」而上訴人無故
      離家出走，拋夫棄子，達一年半載之久，對於兩造之子不聞不問，自不容上訴
      人片面訴請離婚及藉詞請求賠償非財產之損害壹佰萬元，否則對於日夜辛勞奮
      鬥之被上訴人而言，殊欠公平，因被上訴人執教鞭月入僅柒萬元，既要養家，
      又要照顧兩名幼子，於扣除房貸貳萬元及小孩之生活費後，淨餘僅剩區區不多
      之零用金，而上訴人於婚後，純粹談享受，對於家庭毫無貢獻，如於其無故離
      家出走之後，竟可片面離婚，又獲得賠償，於法於理，顯非公允。
    (十一)原審法官審酌全案證據，認定：上訴人身為家庭主婦，但上訴人平時似乎不甚
      於處理家事，導致被上訴人在下班之餘，無法忍受，而數落上訴人，並對上訴
      人之父親抱怨‧‧‧上訴人本身亦難辭其咎‧‧‧兩造並無達到不堪同居之
      程度等情，判決駁回上訴人離婚之請求及賠償精神慰撫金之請求，認事用法均
      無違誤，上訴人之上訴顯無理由。
     理      由
一、按婚姻無效、確認婚姻成立或不成立、撤銷婚姻、離婚或夫妻同居之訴，得合併
    提起，或於第一審或第二審言詞辯論終結前，為訴之變更、追加或提起反訴，民
    事訴訟法第五百七十二條第一項定有明文，本件上訴人於上訴時以：縱認被上訴
    人所加諸上訴人之精神、身體傷害，未達不堪同居之虐待，惟被上訴人之毆打、
    辱罵行徑，顯見被上訴人已無相互尊重以增進情感和諧及誠摯之相處，故此維持
    婚姻之基礎已不存在，兩造已無法共同生活，自應認有難以維持婚姻之重大事由
    存在，故上訴人爰追加民法第一千零五十二條第二項為本件離婚事件之請求權基
    礎等情，依前開規定，應予准許。
二、本件上訴人起訴主張兩造於八十五年一月十四日結婚，婚後育有長子施及次子
    施宇，被上訴人擁有碩士學歷，現任職於彰化市私立精誠中學總務處主任，婚後
    五天，被上訴人每天下課回家後，即反覆以碗未收，衣服未摺整齊等瑣事怒斥上
    訴人一、二小時，稍有不順其意，更飽以拳腳，或抓上訴人頭髮用頭部撞牆；復
    以皮帶打人；更甚者，將上訴人由三樓拖行至樓下，趕出家門。兩造婚後，上訴
    人始知被上訴人脾氣暴躁，婚後五天被上訴人即動手毆打上訴人，之後即視毆打
    上訴人為家常便飯，被上訴人雖曾於八十五年十月十六日切結「絕不再動手打人
    」，惟仍難改其暴戾性格。被上訴人更極盡凌虐上訴人之能事，被上訴人每因枝
    微末節之小事，即開始對上訴人謾罵，甚且一罵數個小時不停歇，罵到興起，即
    對上訴人拳打腳踢，更曾將上訴人反鎖於陽台，也曾將上訴人之衣服剪破，並要
    上訴人穿著被剪破之衣服，再將上訴人趕出家門。每每被上訴人均打罵上訴人至
    凌晨，竟還於半夜打電話至娘家數落上訴人的不是。直至九十年二月十一日上訴
    人再度遭被上訴人毆打，父親連忙包車自高雄北上彰化瞭解，一進門見散落一地
    的碗盤及飯粒，被上訴人仍盛氣表示：「打人就打人，要告就去告」，為此依民
    法一千零五十二條第一項第三款規定請求判決離婚，並依民法第一千零五十六條
    第一項及第二項規定，請求被上訴人賠償精神慰撫金三百萬元（上訴後縮減為一
    百萬元），嗣於上訴人以：縱認被上訴人所加諸上訴人之精神、身體傷害，未達
    不堪同居之虐待，惟被上訴人之毆打、辱罵行徑，顯見被上訴人已無相互尊重以
    增進情感和諧及誠摯之相處，故此維持婚姻之基礎已不存在，兩造已無法共同生
    活，自應認有難以維持婚姻之重大事由存在，故上訴人爰追加民法第一千零五十
    二條第二項為本件離婚事件之請求權基礎，並請求被上訴人賠償精神慰撫金一百
    萬元等語。被上訴人則以上訴人於起訴狀所載內容，其中除兩造為夫妻，婚後育
    有長子施及次子施宇及被上訴人現任職於彰化市私立精誠中學總務主任之部分
    ，被上訴人不爭執之外，其餘部分，均不實在，上訴人應負舉證責任。至於上訴
    人所提出切結書影本，實際上是字條而已，並無「切結書」之字樣，該張字條內
    容完全出於上訴人之要求，被上訴人照其意思書寫，被上訴人並未毆打上訴人，
    且書寫之日期為八十五年十月十六日，如果被上訴人確有對於上訴人施暴行，雙
    方焉能相處至六年之久？是該切結書顯不足以證明被上訴人有對於上訴人為不堪
    同居之虐待行為。又上訴人所提出之剪破衣服一件，上訴人可以造假。再上訴人
    所提出之診斷書二份，就第一份診斷書而言，被上訴人並無毆打上訴人之事實，
    否則，上訴人於本件九十一年家調字第二九○號離婚之訴之起訴狀，何以未曾提
    及此事？至於第二份診斷書所謂之「疑頭部外傷」，根本無傷。證人即被上訴人
    之岳父林大盛所為前開證言：「我打人就打人，你要告就去告」云云，完全脫離
    事實，不足採信。鈞院九十一年度家護字第一七二號民事通常保護令，未再通知
    被上訴人到庭審理，不足以拘束本件民事訴訟。九十一年五月十三日，被上訴人
    認為上訴人回來後是故意要激怒被上訴人。又九十一年六月二日錄音帶內容與譯
    文大致相同部分，但上訴人有部分內容針對被上訴人有說被告沒有打上訴人部分
    ，上訴人沒有翻譯出來。末就上訴人在彰化基督教醫院病歷部分，被上訴人以為
    九十年十二月二十二日那次上訴人在急診室只待十分鐘，如何驗得頭部受傷，如
    果被上訴人頭部有震盪的話，應該是要觀察半小時以上等語，資為抗辯。
三、上訴人起訴主張兩造於八十五年一月十四日結婚，婚後育有長子施及次子施宇
    ，被上訴人擁有碩士學歷，現任職於彰化市私立精誠中學總務處主任，上訴人自
    婚後即係全職之家庭主婦等情，有上訴人提出之戶籍謄本一件為證，且為被上訴
    人所不爭執，堪認上訴人此部分之主張為真實。又上訴人主張被上訴人常對上訴
    人飽以拳腳，或抓上訴人頭髮用頭部撞牆，復以皮帶打人，更甚者，將上訴人由
    三樓拖行至樓下，上訴人始知被上訴人脾氣暴躁，之後即視毆打上訴人為家常便
    飯，被上訴人雖曾於八十五年十月十六日切結「絕不再動手打人」，惟仍難改其
    暴戾性格，更曾將上訴人反鎖於陽台，也曾將上訴人之衣服剪破，並要上訴人穿
    著被剪破之衣服，再將上訴人趕出家門等情，為被上訴人所否認，並以右揭前詞
    置辯。按當事人主張有利於己之事實者，就其事實有舉證之責任，民事訴訟法第
    二百七十七條前段定有明文。上訴人主張被上訴人有此部分之事實，係屬不堪同
    居虐待，並據而請求離婚，此乃對上訴人有利之事實，自應由上訴人負舉證之責
    。查被上訴人於九十年十二月二十二日因細故和上訴人起爭執後，進而毆打上訴
    人，致上訴人受有頭部外傷、右肩挫傷，被上訴人並因此遭臺灣彰化地方法院檢
    察署以九十一年度偵字第七三二七號聲請簡易判決處刑，並經原審法院刑事庭以
    九十二年度易字第一四八號判處拘役二十日在案，嗣經被上訴人上訴，亦經本院
    刑事庭駁回上訴確定在案，有上訴人提出之上開九十年十二月二十二日診斷書、
    臺灣彰化地方法院檢察署九十一年度偵字第七三二七號簡易判決處刑書及刑事判
    決書影本二件為證（見原審卷第二八、一○三頁、本院卷第四四、一三七頁），
    堪認上訴人此部分之主張為真實。又上訴人主張之此部分事實，另據上訴人提出
    切結書影本一紙、日記影本二十二紙、剪破之衣服一件為證（見原審卷第十四至
    二六頁），而被上訴人對於上開切結書之真正亦不爭執。惟查，上訴人提出之日
    記屬上訴人個人製作之私文書，且一般日記內容多為個人情緒之紓發，客觀上同
    一件事實，會隨著每個人成長經驗、對事情之敏感度、看法或價值觀不同，而給
    予不同之解讀，且寫日記之人有時為了情緒之紓發，常有誇大渲染之效果，故本
    院認上訴人提出之日記影本並不足以直接作為上訴人主張上開事實之證據。且退
    步言，縱認上訴人提出之日記內容為真實，然上訴人提出之日記內容多次提及被
    上訴人主張要離婚，如依上訴人之主張被上訴人係施暴的人，被上訴人竟想離婚
    ，反觀上訴人屢遭被上訴人毆打當時竟無離婚之意願，甚至覺得被上訴人提離婚
    是很無聊的事，豈非怪哉？又上訴人提出上開切結書之內容為「若不生小孩，離
    婚前日常生活我會按照小燕擬定生活公約遵行，生活公約請公佈，絕不再動手打
    人」等語，然查由於被上訴人僅寫絕不再動手打人，被上訴人究竟以何種方式毆
    打上訴人？以手推？拍？或以拳頭？是否使用工具？手段或下手輕重如何？上訴
    人究竟有無受傷？均不得而知，故其情節究否已達不堪同居之程度亦不得而知。
    再者，被上訴人主張九十一年一月一日元旦（星期二），被上訴人帶領全家戶外
    渡假，住宿在屏東縣墾丁遊樂區歐克山莊，全家人一同暢遊海生館、星際碼頭、
    墾丁熱鬧街景和鵝鸞鼻燈塔等情，有上訴人提出之照片四張為證（見原審卷第一
    一八頁以下），且為上訴人所不爭執。而依被上訴人所提出之照片，兩造當天偕
    同子女一齊到屏東縣墾丁地區遊樂，全家和樂融融，並快樂地一起照相，縱認被
    上訴人確實於九十年十二月二十二日曾經毆打上訴人，惟人曰夫妻床頭吵，床尾
    和，兩造於九十一年一月一日仍能和樂融融地一起全家出遊，則被上訴人對上訴
    人施暴之行為，其程度究否達不堪同居，即非無疑。此外，上訴人固提出剪破之
    衣服一件為證，惟為被上訴人所否認，而上訴人亦不能進步舉證上開衣服確實係
    被上訴人所剪，故本院認上訴人此部分之主張不足採信。
四、上訴人主張九十年二月十一日上訴人再度遭被上訴人毆打，上訴人終於鼓起勇氣
    向父母說明所受的傷害，父親連忙包車自高雄北上彰化瞭解，一進門見散落一地
    的碗盤及飯粒，被上訴人仍盛氣表示：「打人就打人，要告就去告」，上訴人因
    此聲請原審法院核發保護令等語，被上訴人不否認有摔碗盤及說「要告就去告」
    的話，惟另辯稱沒有說「打人就打人」等語。查上訴人主張之此部分事實業據上
    訴人提出家庭暴力案件調查記錄表影本一件、原審法院九十一年度家護字第一七
    二號民事通常保護令影本一件為證，且經證人即上訴人之父親林大盛於原審法院
    九十一年家護字第一七二號通常保護令案件審理中證稱：「去年二月我女兒哭著
    打電話給我，我從高雄即坐計程車到他們彰化的家裡，結果一進屋內，就看到屋
    內的地上碗盤丟滿地、家具亂七八糟，我女兒蹲在地上一直哭，當時相對人大聲
    的對我說『打人就打人，要告就去告』，讓我也很生氣，相對人在他們分居之前
    ，就常常半夜打電話到我家裡投訴我女兒不是，諸如碗盤沒有收乾淨」等語，此
    亦有本院依職權調閱之原審法院九十一年家護字第一七二號通常保護令案卷可稽
    ，堪認上訴人主張被上訴人於九十年二月十一日當天有摔碗盤乙節應可採信。然
    查，上訴人提出之家庭暴力案件調查記錄表影本一件本身乃是根據上訴人之陳述
    所為之紀錄，本身並不足以直接證明被上訴人有毆打上訴人之事實。又查證人即
    被上訴人之妹妹施偉妮於原審法院審理中證稱：當天我二嫂打電話到我家，．．
    ．我到他們家的時候，看到地上碗盤散落一地，上訴人的父親在場，剛開始時上
    訴人的父親在數落被上訴人，因為他知道我二嫂平日不喜歡做家事，上訴人的父
    親當時有問上訴人『妳到底哪裡受傷了』，我二嫂說她沒有；我就問我二哥你到
    底有沒有打人，我二哥說沒有打人，只是生氣的把碗丟到地上去；後來我二哥才
    說他『沒有打人，如果你一直說我有打人你就去告我好了』的話，結果上訴人的
    父親很生氣，作勢要打我哥的樣子．．．我哥哥堅持他沒有打人，他確實也沒有
    打人，當時我二嫂一直強調你幹嘛打我，但她並沒有受傷，她會害怕是因為她說
    看到我哥哥丟碗盤．．．後來我哥哥和二嫂情緒平穩後就和上訴人的父親一起回
    高雄」等語。查證人林大盛乃係上訴人之父親，證人施偉妮係被上訴人妹妹，二
    人與兩造間均有至親關係，但二人對於被上訴人於九十年二月十一日有無說「打
    人就打人」此句話之說詞並不同，參與二名證人皆係兩造爭吵完後始到現場，並
    未現場目擊被上訴人究有無毆打上訴人，故尚難僅憑證人林大盛之證詞即遽認定
    被上訴人當天確實有毆打上訴人。至原審法院九十一年家護字第一七二號通常保
    護令中雖曾採信證人林大盛之證詞，並據以核發通常保護令，然因被上訴人於該
    案審理中並未出庭抗辯，且證人施偉妮於該案審理中亦未出庭作證九十年二月十
    一日之事實，由於本件與原審法院九十一年家護字第一七二號通常保護令事件所
    呈現之證據不同，故本院自可不受原審法院九十一年家護字第一七二號通常保護
    令認定之事實所拘束。而上訴人對被上訴人九十年二月十一日毆打上訴人之事實
    ，又未進一步舉證以實其說，上訴人此部分之主張即難採信。
五、上訴人主張九十一年五月十三日上訴人因怕稚子肚子餓，去包麵線，回來即遭被
    上訴人以「妳是在幹什縻（衝啥小），妳，幹，過份到極點，他媽的，有夠賤、
    賤賤、他媽的、賤賤」等不堪入耳之言語辱罵上訴人，繼而用力抓住上訴人的雙
    手將上訴人從床上硬拉下床，並用手毆打上訴人之頭部，上訴人哭喊：救命啊！
    兩造之子施宇則因驚嚇而哭叫：媽媽！等語，並提出疑頭部外傷之診斷書影本一
    件及錄音帶譯文二份為證（見原審卷第四六、一○五頁），被上訴人對於上開錄
    音帶之內容並不爭執，惟另辯稱被上訴人沒有毆打上訴人，被上訴人認為上訴人
    有意在錄音時故意叫得很大聲製造被上訴人打上訴人之事實，且上訴人故意省略
    錄音帶部分內容等語。查上訴人主張之此部分事實，業據台灣彰化地方法院檢察
    署檢察官以經該署向財團法人彰化基督教醫院查詢上訴人之傷勢，上訴人當日就
    診係主訴被其夫用拳頭毆打，身上並無明顯傷痕，認被上訴人此部分傷害之罪責
    不成立為由，不另為不起訴處分，此有上訴人提出之台灣彰化地方法院檢察署九
    十一年度偵字第七三二七號簡易判決處刑書影本一件可稽。又查，依據上訴人提
    出之錄音帶內容，經原審法院當庭播放結果，被上訴人確實有辱罵上訴人「妳是
    在幹什縻（衝啥小），妳，幹，過份到極點，他媽的，有夠賤、賤賤、他媽的、
    賤賤」等語，又上訴人於上開錄音帶中確實有喊「你推我幹什麼，救命啊、救命
    啊、救命啊」之類的話，惟上開錄音帶內容中上訴人於喊救命時突然之間聲音放
    大，且連叫好幾聲，並無法分辨被上訴人究係只是推上訴人或有毆打上訴人。再
    者，依據上訴人提出九十一年六月二日兩造對話之錄音帶，經原審法院當庭播放
    結果，被上訴人曾經強調「．．我沒有打妳，我更沒有拉你的頭髮，我根本沒有
    拉你，妳根本有時候已經歇斯底里，一直亂講一些話，．．」等語，惟上訴人於
    錄音帶譯文中刻意省略這一段，故被上訴人於九十一年五月十三日當日究竟有
    無毆打上訴人或僅是推上訴人，上訴人即大喊救命，即非無疑。且退步言之，縱
    認被上訴人當天確實有對上訴人動手，惟上訴人本身並無受明顯之外傷。雖上訴
    人又主張九十一年六月二日被上訴人撥打電話至上訴人位於高雄之娘家亦自承：
    好啦！就算我真的打人好啦，我就被抓去關起來，至少是六個月徒刑哦，我的家
    裡，我的事業怎麼辦．．．等語，並提出錄音帶一捲為證，而被上訴人對於九十
    一年六月二日之錄音帶內容亦不爭執。然查，被上訴人曾經強調「我沒有打妳，
    我更沒有拉你的頭髮，我根本沒有拉你，妳根本有時候已經歇斯底里，一直亂講
    一些話．．」等語，上訴人並未翻譯出來已如前述，且被上訴人所言「好啦！就
    算我真的打人好啦，我就被抓去關起來，至少是六個月徒刑哦，．．」等語，僅
    是假設性之語氣，尚難據此即直接認定被上訴人確實有毆打上訴人之事實。故上
    訴人主張被上訴人於九十一年五月十三日罵上訴人「妳是在幹什縻（衝啥小），
    妳，幹，過份到極點，他媽的，有夠賤、賤賤、他媽的、賤賤」等語，固可採信
    ，惟上訴人主張被上訴人當日有毆打上訴人乙節，本院認尚不足以採信，且退一
    步言，縱認被上訴人當天有推上訴人，由於上訴人本身並未受明顯傷勢，本院認
    被上訴人之行為亦不足以到達不堪同居虐待之程度。
六、上訴人主張每天下課回家後，即反覆以碗未收，衣服未摺整齊等枝微未節怒斥上
    訴人一、二小時，被上訴人長期於凌晨對上訴人謾罵，致上訴人整夜無法睡覺等
    語，惟為被上訴人所否認，辯稱上訴人應負舉證之責，且上訴人於婚後，竟每日
    睡至中午十二時才起床，被上訴人個人之衣物，唯賴被上訴人自己清洗，三餐幾
    乎均外購，直至八十八年元月十七日，兩造之長子施出生為止，既無幼兒，上
    訴人又鮮少下廚，被上訴人個人之衣物，尚須被上訴人自己清洗，垃圾也不協助
    清理，要街坊鄰居幫忙倒，上訴人如何稱之為：「全職之家庭主婦」？所為何事
    ？等語。查上訴人主張此部分之事實，固據上訴人提出上開九十一年五月十三日
    及同年六月二日之錄音帶為證，而五月十三日被上訴人確實有辱罵上訴人乙節，
    已如前段理由所述，然九十一年六月二日之錄音帶內容並未見被上訴人有辱罵上
    訴人之事實，故九十一年六月二日之錄音帶不足以作為上訴人此部分主張之證據
    。而五月十三日之錄音帶內容被上訴人係因上訴人突然失蹤去買麵線未告知被上
    訴人，打電話亦打不通，導致被上訴人心急而辱罵上訴人，且依當天錄音帶之內
    容並無法證明被上訴人係在凌晨對上訴人謾罵致上訴人整夜無法睡覺，且被上訴
    人辱罵之原因亦與上訴人是否未將家事做好無涉，故上訴人提出之五月十三日之
    錄音帶亦不足以證明原告此部分之主張為真實。至於證人林大盛於原審法院九十
    一年家護字第一七二號通常保護令案件審理中雖曾證稱「相對人在他們分居之前
    ，就常常半夜打電話到我家裡投訴我女兒不是，諸如碗盤沒有收乾淨」等語，惟
    被上訴人向上訴人之父親投訴上訴人之不是，不足以證明被上訴人每天下課即以
    枝微末節小事怒斥上訴人一、二小時或被上訴人長期於凌晨對上訴人謾罵，致上
    訴人整夜無法睡覺等事實，故證人林大盛之證詞亦不足以為上訴人有利之認定。
    故本院認上訴人此部分之主張亦難採信。且退步言，縱認被上訴人曾經因為家事
    等細節數落上訴人，惟查，證人即被上訴人之又妹妹施偉妮於本院審理中證稱「
    當天我二嫂打電話到我家，．．．我到他們家的時候，看到地上碗盤散落一地，
    上訴人的父親在場，剛開始時上訴人的父親在數落上訴人，因為他知道我二嫂平
    日不喜歡做家事．．」等語；再證人即兩造之鄰居謝秋森於原審法院審理中證稱
    「．．我太太也說上訴人是身在福中不知福，平時有時候我們也會幫忙他們倒垃
    圾，我不知道為何上訴人不自己倒垃圾」等語，從上訴人自己之陳述、被上訴人
    之抗辯及上開三名證人之證詞，上訴人身為家庭主婦，平時似乎不擅於處理家事
    ，導致被上訴人在下班後無法忍受而數落上訴人，並對上訴人之父親抱怨，故上
    訴人主張被上訴人經常對上訴人謾罵乙節縱使為真，惟本院認上訴人本身亦難辭
    其咎。
七、綜上所述，被上訴人固曾經於九十年二月十一日摔過碗盤，亦曾於九十年十二月
    二十二日毆打過上訴人，致上訴人頭部外傷、右肩挫傷，惟查夫妻二人來自不同
    之家庭，生活習慣及價值觀均有所不同，衝突在每一對夫妻當中本係難以避免。
    被上訴人於九十年二月十一日摔過碗盤後，證人施偉妮證稱「後來我哥哥和二嫂
    情緒平穩後就和上訴人的父親一起回高雄」等語，足見兩造已就該次之衝突為某
    程度地化解。又被上訴人於九十年十二月二十二日毆打上訴人後，兩造於九十一
    年一月一日即能一起全家出遊，九十一年五月十三日被上訴人雖曾辱罵上訴人，
    惟上訴人突然失蹤去買東西，亦不告知被上訴人，且手機亦打不通，上訴人本身
    亦難辭其咎，故本院認上訴人主張之此部分事實，縱使為真，惟本院認應尚未到
    達不堪同居虐待之程度，從而上訴人依據民法第一千零五十二條第一項第三款不
    堪同居虐待之規定，本院認無理由，應予駁回。
八、按民法第一千零五十二條第二項之抽象離婚事由，係以「有前項（即第一項具體
    離婚事由）以外之重大事由，難以維持婚姻者，夫妻之一方得請求離婚但其事由
    應由夫妻之一方負責者，僅他方得請求離婚」為要件。又依最高法院八十六年三
    月四日八十六年度第二次民事庭會議決議：「民法親屬編於民國七十四年修正後
    ，於第一千零五十二條增列第二項離婚事由之概括規定，其目的在使夫妻請求裁
    判離婚之事由較富彈性。是夫妻間發生足使婚姻難以維持之重大事由者，雖不符
    合該條第一項所列各款情形，亦無不准依該法條第二項訴請離婚之理」以符合現
    代多元化社會生活需要，使裁判離婚之事由較富彈性，當婚姻破裂，夫妻已無共
    同生活之實質時，即得請求離婚。然上開法文立法究係為破綻主義或有責主義，
    尚有爭議。有認為從七十四年修正理由「舊法關於裁判離婚原因之規定，係採列
    舉主義，僅以本條所列十款原因為限，過於嚴格，現在各國立法例，多兼採概括
    主義以應實際需要，爰增列第二項上段規定，較富彈性。」，以及第二項因有「
    但其事由應由夫妻之一方負責者，僅他方得請求離婚」之限制，認為第二項仍屬
    有責主義之規定，目的僅係在補充第一項列舉原因之不足，而以「難以維持婚姻
    之重大事由」，作為概括有責原因，然而大部分學說及實務見解則認第二項之規
    定為破綻主義之立法規定。破綻主義與有責主義之立法不同，雖為破綻主義分為
    積極破綻主義及消極破綻主義，然而消極破綻主義實屬有責主義，因僅能由無責
    之一方對有責之他方訴請離婚，有責之一方不能為離婚之請求。而積極破綻主義
    為符合公平及誠實信用原則，則非不得特設例外規定予以排除適用。我國現行法
    第一千零五十二條第二項僅規定，破綻事由發生應由一方負責者，僅他方得請求
    離婚。但對於婚姻破綻原因之造成，雙方均無可歸責時，或雙方均有過失者，得
    否請求離婚，並未規定。惟此項立法接近於積極破綻主義之立法方式，即凡婚姻
    破裂難以維持繼續者，夫妻之一方均得訴請離婚，但基於公平原則，例外特設「
    其事由應由一方負責者，僅他方得請求離婚」之限制，亦即符合但書之構成要件
    者，應為「其事由應由一方負責」，如雙方均應負責或均不應負責者，即與但書
    之構成要件不相當。質言之，如婚姻破裂之原因，雙方均無可歸責事由時（如平
    常意見分歧、人生觀不同、價值觀差異甚大），則夫妻雙方均可依此項請求離婚
    。又如婚姻破裂之原因，應由夫妻之一方負責者，僅他方得請求離婚。又係可歸
    責於夫妻雙方之共同事由者（如夫妻均有外遇、賭博、酗酒、浪費財產等），因
    但書部分參照修正理由說明，係為求公允始增設但書之規定。故難以維持婚姻之
    重大事由，夫妻雙方均須負責時，應比較衡量雙方之有責程度，僅『責任較輕之
    一方』得向責任較重之他方請求離婚，如雙方之有責程度相同，則雙方均得請求
    離婚（最高法院八十八年台上字第一五一五號、八十九年台上字第二三一六號、
    九十年台上字第一九六五、二二一五判決、台灣高等法院暨所屬法院八十九年法
    律座談會彙編第50-55頁參照）。本件據上訴人稱：被上訴人常以家庭瑣事或工
    作不如意時打伊；這樣的生活伊已經過了五、六年，伊無法忍受才會提出訴訟；
    被上訴人主張上訴人未盡到家庭主婦之責，實係顧慮子女年幼，暴力行徑及言語
    辱罵乃夫妻生活習慣及價值觀不同所致，為兩造爭吵被上訴人失控之個人性格表
    現，惟上訴人何辜，須一再忍受上訴人之暴力相加，以維家庭和諧？而被上訴人
    對上訴人造成不放心將幼子放在家裡而外出到拉圾；九十一年五月開始兩人沒有
    再繼續同居；「結婚後我專心當家庭主婦，婚姻初期有暴力時，我容忍他，後來
    他一直對我辱、暴力及對我家長侮辱。我一直盡力維持我的婚姻，九十年二月
    時我希望家人幫我處理，請他看到我爸爸面子上，對我好，他竟然當著我爸面說
    打人就打人你要告就去告。他都說謊，他是兩面人，在外表現很好，我無法再繼
    續婚姻生活」；「他告我偽造文書，我跟會，我娘家也一直幫我，這一年多來都
    沒有再連絡。他又跑到高雄在眾目睽睽下辱我父母。」、「我在九十一年五月
    二十日回到高雄後，就一直沒有住在一起。九十一年十二月底他告我偽造文書，
    提出告訴。」、「在這一年多年每次都只在開庭時見面，他一再的說謊，我如何
    再相信他。他沒有說實話，我無法再相信他。」等語（見通常保護令卷第十九二
    十頁、原審卷第一三二頁、本院卷第八六、一○三、一○四頁），且有被上訴人
    告上訴人偽造文書之檢察署通知單影本附卷可查（見本院卷第一三六頁），參酌
    上訴人所提日記簿之記載，在在描述其已無法忍受繼續與被上訴人共同生活，有
    該日記本影本附卷可查（見原審卷第五至二六頁），而被上訴人亦自承：九十一
    年五月十三日藉故外出至少一個小時才回家，伊認為上訴人是故意激怒伊，才拉
    上訴人手臂問為什麼要這樣；「（九十一年）在五月十四日將小孩帶至學校丟給
    我，就離開了，且於五月十五日盜領一百多萬元，是有預謀的」、「對造都沒有
    打電話給小孩，沒有照顧到小孩子」、「我對於工作非常努力，我加班至七點，
    沒有幫我準備飯菜，一直質疑我有外遇」、「家裡碗是我在洗，衣服我在洗，垃
    圾我在倒」等語（見原審卷第一二九頁、本院卷第五五頁），且上訴人以被上訴
    人毆打為由聲請法院發通常保護令，經法院准發通常保護令，上訴人並告訴被上
    訴人傷害，經法院判處拘役二十日確定在案，被上訴人亦對上訴人提出偽造文書
    之告訴等情，有檢察署通知單影本、本院刑事判決書影本附卷可查（見本院卷第
    一三六、一三七頁），並經本院調閱原審法院九十一年家護字第一七二號卷查明
    屬實，又上訴人執意請求離婚，被上訴人亦稱不再堅持不離婚（見本院卷第五八
    頁），及兩造自九十一年五月開始即未再繼續同居，從兩造上開陳述、互為訴訟
    及已分居一年半，且從上訴人之日記記載，其因與被上訴人之觀念、習慣、個性
    不合，所產生之磨擦，已造成上訴人主觀上有憂鬱、恐懼之現象等情，可知兩造
    之婚姻已無法誠摯相待，且已無相互尊重以增進情感和諧及誠摯之相處，此情若
    繼續維持其間之婚姻生活，對雙方而言，實無益而有害，故此維持婚姻之基礎已
    不存在，兩造已無法共同生活，按婚姻係以夫妻之共同生活為目的，配偶應互相
    協力保持其共同生活之圓滿、安全及幸福，因而夫妻應相互尊重以增進情感和諧
    及誠摯之相處，此為維持婚姻之基礎。若此基礎不復存在，致夫妻無法共同生活
    ，無復合可能者，即應認有難以維持婚姻之重大事由存在，本件兩造既已無法互
    相尊重和諧誠摯相處，自應認有難以維持婚姻之重大事由存在，且依前開說明，
    被上訴人有責之程度較上訴人為重，故上訴人爰追加民法第一千零五十二條第二
    項為本件離婚事件之請求權基礎，為有理由，應予准許。
九、按夫妻之一方，因判決離婚而受有損害者，得向有過失之他方，請求賠償。前項
    情形，雖非財產上之損害，受害人亦得請求賠償相當之金額，但以受害人無過失
    者為限，民法第一千零五十六條定有明文。故依據此條規定請求損害賠償須以因
    判決離婚而受有損害者為要件。本件上訴人依據上開規定請求被上訴人賠償精神
    慰撫金三百萬元（嗣縮減為一百萬元）及自起訴狀繕本送達被上訴人之翌日起至
    清償日止按年息百分之五計算之利息，然查上訴人依民法第一千零五十二條第一
    項第三款規定請求離婚，既認為無理由，已如前述，則上訴人依據上開規定請求
    被上訴人賠償精神慰撫金一百萬元及法定利息部分亦無理由，應併予駁回，至於
    上訴人依民法第一千零五十二條第二項請求離婚部分，雖經本院認為有理由而予
    准許，惟夫妻之一方向他方請求賠償者，以因判決離婚而受有損害，並須他方有
    過失時為限（最高法院五十年度台上字第一一二六號判決參照），本件兩造之婚
    姻已無誠摯相待之基礎，且已無相互尊重以增進情感和諧及誠摯之相處，兩造之
    婚姻已無可維繫，故此維持婚姻之基礎已不存在，兩造已無法共同生活，而認有
    難以維持婚姻之重大事由存在，為准予離婚之依據，上訴人以此請求離婚，尚難
    認為被上訴人有過失，依前開說明，上訴人請求非財產上之損害及聲請宣告假執
    行，為無理由，應予駁回。
十、本案事證已臻明確，兩造其餘主張陳述及所提之證據，均毋庸再予審酌，附此敘
    明。
據上論結：本件上訴為無理由，追加之訴為一部有理由，一部無理由，依民事訴訟法
第四百四十九條第一項、第七十八條、第七十九條但書，判決如主文。
中      華      民      國    九十二    年     十二     月     三十     日
~B1民事第二庭審判長法  官  童有德
~B2                法  官  翁芳靜
~B3                法  官  黃永泉
右為正本係照原本作成。
被上訴人得上訴。
上訴人就上訴部分得上訴，追加之訴部分不得上訴。
如對本判決上訴，須於收受判決送達後二十日內向本院提出上訴書狀，其未表明上訴
理由者，應於提出上訴後二十日內向本院提出上訴理由書(須按他造人數附具繕本)。
上訴時應提出委任律師或具有律師資格之人之委任狀；委任有律師資格者，另應附具
律師及格證書及釋明委任人與受任人有民事訴訟法第四百六十六條之一第一項但書或
第二項（詳附註）所定關係之釋明文書影本。
~B                書記官  林玉惠
中      華      民      國    九十二    年     十二     月    三十一    日
附註：
民事訴訟法第四百六十六條之一（第一項、第二項）
對於第二審判決上訴，上訴人應委任律師為訴訟代理人。但上訴人或其法定代理人具
有律師資格者，不在此限。
上訴人之配偶、三親等內之血親、二親等內之姻親，或上訴人為法人、中央或地方機
關時，其所屬專任人員具有律師資格並經法院認為適當者，亦得為第三審訴訟代理人
。
                                                                        Ｙ


司法院資訊處製作；財團法人民間司法改革基金會備份。
